---
title: "Introducción a R"
author: "Pablo Pardavila"
format:
  html:
    embed-resources: true
    toc: true
---

## Bienvenido a Quarto

Para crear un documento Quarto, ve a File > New File > Quarto Document. Los documentos Quarto se pueden compilar como PDF o como HTML (este es un HTML).

Si abres el archivo `.qmd` en lugar del `.html`, verás al principio del documento unas líneas donde puedes escribir tu nombre, el título y otros ajustes. Eso se llama el **YAML**. He añadido `embed-resources: true`, que permite que otros vean tu archivo HTML aunque no esté en su ordenador. También he añadido una línea llamada `toc`, que añade una **t**abla de **c**ontenidos a tu archivo.

Este es un documento Quarto. Puedes añadir **negrita** y *cursiva* fácilmente. También puedes combinar lenguaje natural y código en un mismo lugar.

Para añadir código tienes que crear un bloque de código (chunk), ¡como el que aparece abajo! (Tienes instrucciones sobre cómo crear chunks y atajos de teclado en la presentación PowerPoint del seminario, disponible en el Aula Global).

```{r}

library(tidyverse) # Añadiendo el símbolo `#` dentro de un chunk, puedes escribir notas que no se ejecutarán.

library(readxl) # Aunque este paquete forma parte del tidyverse, es mejor cargarlo por separado. Esto nos permitirá leer archivos de Excel.

library(modelsummary) # Usaremos este paquete para crear tablas con buen formato. Si no lo tienes instalado, recuerda que primero debes instalarlo.

```

## Importar los datos

Para importar nuestros datos usaremos la función `read_excel`, ya que los datos vienen en formato `.xlsx`. Puedes escribir la ruta (la ubicación) de tu archivo de datos a mano, o puedes ir a File > Import Dataset > From Excel, buscar tu archivo y copiar en la esquina inferior derecha de la ventana emergente la ruta que aparece allí.

Con la flecha `<-` le estamos diciendo a R que asigne ese archivo a un **objeto**. Los objetos se guardan en nuestro entorno. Mantén este objeto intacto cuando hagas transformaciones de datos; así siempre sabrás cómo eran los datos originales. ¡Si cometes algún error grave durante el procesamiento de datos, siempre puedes volver a él!

```{r}

#Si tu archivo .qmd y tu archivo de datos en el mismo proyecto de RStudio, puedes escribir simplemente:
data <- read_excel("attacks2.xlsx")

# Si no lo están, tendrás que escribir toda la ruta del archivo. Por ejemplo:
#data <- read_excel("C:/Users/pablo/introduccion_r/data/attacks2.xlsx")

```

## Explorar los datos

Para ver un resumen de nuestros datos:

```{r}

glimpse(data)

summary(data)

data |> count(country) # Para saber más sobre el operador pipe (|>), consulta las diapositivas del Lab de Datos.

# Para obtener una lista de países en nuestro conjunto de datos:
data |> 
  pull(country) |> 
  unique() 

# Para hacer lo mismo en R base:
unique(data$country)

```

## Gráficos de barras

```{r}

# Si quiero contar observaciones por tipo:

# En R base
barplot(table(data$type))


# Con tidyverse (usando el paquete ggplot):
ggplot(data, 
       aes(x = type)) +
  geom_bar()


# Con ggplot puedes hacer figuras muy elaboradas:

data |>
  count(type) |>
  mutate(type = fct_reorder(type, n)) |>
  ggplot(aes(x = type, y = n, fill = type)) +
  geom_col(width = 0.7, show.legend = FALSE) +
  geom_text(aes(label = n),
            hjust = -0.15,
            size = 4,
            fontface = "bold") +
  coord_flip() +
  scale_fill_manual(values = scales::hue_pal()(length(unique(data$type)))) +
  scale_y_continuous(expand = expansion(mult = c(0, 0.1))) +
  labs(
    title = "Distribución por tipo",
    subtitle = "Número de observaciones por categoría",
    x = NULL,
    y = "Número de observaciones"
  ) +
  theme_minimal(base_size = 14) +
  theme(
    plot.title = element_text(face = "bold", size = 18),
    plot.subtitle = element_text(color = "grey40"),
    panel.grid.major.y = element_blank(),
    panel.grid.minor = element_blank()
  )

```

## Gráficos de dispersión

```{r}

# Para hacer gráficos de dispersión:

# En R base
plot(data$nkill, data$gdp)

# Con tidyverse
ggplot(data, 
       aes(x = nkill, y = gdp)) +
  geom_point()

```

## Histograma

```{r}

# Histograma

# En R base

hist(data$nkill)


# Con tidyverse

ggplot(data, 
       aes(x = nkill)) +
  geom_histogram(bins = 10,
                 fill = "red",
                 color = "white") +
  labs(title = "Distribución del número de muertes",
       x = "Número de muertes",
       y = "Frecuencia") +
  theme_minimal()

```

## Una regresión OLS básica

```{r}

# OLS básico

ols <- lm(nkill ~ gdp + temperature + type + population + mountains + democracy,
            data = data)

summary(ols)

```

## Tabla resumen del modelo

```{r}

modelsummary(ols, 
             stars = TRUE,
             fmt = 2,
             title = "Determinantes de nkill (OLS)")

```

El paquete `modelsummary` también nos permite exportar tablas con buen formato a distintos formatos. Exportarlas a formato de texto plano (`.tex`) será útil cuando aprendamos a escribir en lenguaje *LaTeX*. Por defecto, el archivo `.tex` se guardará en la carpeta de tu proyecto.

```{r}

modelsummary(ols, # Fíjate en que este es el nombre que le dimos al objeto de nuestra regresión
             output = "olstable.tex", # Este será el nombre de nuestro archivo
             stars = TRUE, # Esto añade asteriscos de significación estadística
             title = "Determinantes de nkill (OLS)" # Esto le da un título a la tabla
             )

```
